【裁判字號】    99,訴,806
【裁判日期】    990824
【裁判案由】    損害賠償
【裁判全文】
臺灣臺中地方法院民事判決               99年度訴字第806號
原      告  甲○○
            丙○○
被      告  乙○○
上列當事人間請求損害賠償事件，本院於民國99年8月5日言詞辯
論終結，判決如下：
    主    文
被告應各給付原告甲○○新臺幣壹佰壹拾陸萬仟柒佰肆拾肆元
、原告丙○○新臺幣柒拾肆萬柒仟壹佰柒拾肆元，及均自民國九
十九年四月十七日起至清償日止，按年息百分之五計算之利息。
原告其餘之訴駁回。
訴訟費用由被告負擔百分之三十五，餘由原告負擔。
本判決原告勝訴部分，於原告甲○○、丙○○各以新臺幣拾玖
萬元、貳拾伍萬元為被告供擔保後，得假執行。
原告其餘假執行之聲請駁回。
    事實及理由
甲、程序事項：被告未於言詞辯論期日到場，核無民事訴訟法第
    386條各款所列情形，爰依原告之聲請，由其一造辯論而為
    判決。
乙、實體事項：
壹、本件原告主張：
一、民國97年4月13日21時40分許，被告（現通緝中）與訴外人
    魏嘉宏、楊坤仁駕駛車牌號碼2438-RY號自用小客車，途經
    台中縣鳥日鄉○○路青仔巷尾與中山路路口時，因疏於注意
    致與原告之子李敏聖所騎乘之車牌號碼G6A-902號普通重型
    機車發生車禍，致李敏聖人車倒地有顱腦損傷、胸部挫傷合
    併肋骨骨折等傷害，雖經送醫救治仍因心肺功能衰竭於97年
    4 月l5日上午3時20分許傷重不治死亡。原告甲○○及丙○
    ○為李敏聖之父母，被告不法侵害原告之子李敏聖致死，自
    應負侵權行為損害賠償責任，爰依民法第184條第1項前段、
    第2項、第191條之2、第192條第1、2項及第194條之規定，
    請求被告賠償原告如下所支出之費用：（1）醫療費：李敏
    聖車禍後送醫救治，原告甲○○支出醫療費用新台幣（下同
    ）51,529元，扣除已領取之強制責任保險理賠39,389元，尚
    餘12,140元。（2）喪葬費用：原告甲○○因其子李敏聖嗣
    後重傷不治亡故，支出殯葬費50萬元。（3）扶養費：原告
    甲○○及丙○○辛苦終生，已邁入年老之境，依法李敏聖對
    原告甲○○及丙○○負有法定扶養義務。茲依行政院主計處
    編印之97年台灣地區家庭收支調查報告表所載，97年平均每
    人每年消費支出為210,571元為每年扶養費之計算標準【計
    算方式：705,413（平均每戶消費支出）÷3.35（平均每戶
    人數）＝2l0,571（元以下四捨五入）】原告甲○○及丙○
    ○於97年4月15日李敏聖死亡當時分別為49歲及47歲，依97
    年台閔地區簡易生命表所載，平均餘命分別為33.3年及
    38.42 年，依霍夫曼試算式扣除中間利息，原告甲○○及丙
    ○○應受扶養額分別為4,194,425元【計算方式：210,571×
    19.000 0000+ 210,571×（20.0000000-00.0000000）×
    0.3= 4,194,425】及4,584,293元【計算方式：210,571×
    21.0000000+ 210,571×（21.0000000-00.0000000）×0.
    42=4,584,293】，惟因李敏聖尚有一名弟弟，是李敏聖僅負
    二分之一法定扶養義務，被告應一次給付原告甲○○及丙○
    ○扶養費各2,097,213元及2,292,147元。（4）慰撫金：原
    告甲○○及丙○○老年喪子，頓失所依，白髮人送黑髮人，
    其情何堪，而兩人所受精神上之痛苦，實非筆墨所能形容，
    故請求被告給付原告甲○○及丙○○各100萬元之精神慰撫
    金，以資慰藉。經扣除原告已領取強制責任保險理賠金150
    萬元後，總計被告應賠償原告甲○○共2,859,353元（計算
    方式：12,140+500,000+ 2, 097,213+1,000,000-750, 000
    ＝2,859,353），另應賠償原告丙○○2,542,147元（計算方
    式：2,292,147+1,000,000-750,000=2,542,147）。爰依侵
    權行為法律關係，提起本件訴訟。
二、並聲明：（1）被告應分別給付原告甲○○2,859,353元、原
    告丙○○2,542,147元，及均自起訴狀繕本送達翌日起至清
    償日止，按週年利率百分之5計算之利息；（2）願供擔保，
    請准宣告假執行。
貳、被告未於言詞辯論期日到場，亦未提出準備書狀作何聲明或
    陳述
、本院之判斷：
一、按當事人對於他造主張之事實，於言詞辯論時不爭執者，視
    同自認；當事人對於他造主張之事實，已於相當時期受合法
    之通知，而於言詞辯論期日不到場，亦未提出準備書狀爭執
    者，準用第1項之規定，民事訴訟法第280條第1項、第3項分
    別定有明文。查原告主張之前開事實，業據其提出與所述情
    節相符之本院檢察署併案通緝書、道路交通事故現場圖、台
    中縣警察局烏日分局道路交通事故當事人登記聯單、本院檢
    察署相驗屍體證明書為證。並經本院調閱本院檢察署97年度
    相字第637號相驗卷宗、97年度偵字第26596號偵查卷宗，經
    核內容相符。又本件車禍事故，「被告駕駛車牌號碼
    2438-RY號自用小客車向右變換車道右轉未讓直行車先行，
    且右轉未顯示方向燈，為肇事主因。無照駕駛及肇事後逃逸
    均有違規定。李敏聖駕駛G6A-902號普通重型機車無肇事因
    素。」，亦有台灣省台中縣區車輛行車事故鑑定委員會鑑定
    意見書1件附卷可佐。被告經本院於相當時期合法通知，於
    言詞辯論期日不到場，亦未提出準備書狀爭執，依前開法律
    規定，應視同自認原告主張之前開事實，是原告主張之上開
    事實，應堪採信。
二、按因故意或過失，不法侵害他人之權利者，負損害賠償責任
    ；違反保護他人之法律，致生損害於他人者，負賠償責任。
    。汽車、機車或其他非依軌道行駛之動力車輛，在使用中加
    損害於他人者，駕駛人應賠償因此所生之損害。不法侵害他
    人致死者，對於支出醫療及增加生活上需要之費用或殯葬費
    之人，亦應負損害賠償責任。被害人對於第三人負有法定扶
    養義務者，加害人對於該第三人亦應負損害賠償責任。不法
    侵害他人致死者，被害人之父、母、子、女及配偶，雖非財
    產上之損害，亦得請求賠償相當之金額，民法184條第1項前
    段、第2項前段、第191條之2、第192條第1項、第2項及第
    194條分別定有明文。本件被告因過失致被害人於死，不法
    侵害他人之生命權，應負損害賠償責任。原告為被害人之父
    、母親，此有戶籍謄本在卷可憑，其等請求被告賠償其等所
    受之損害，於法亦無不合。茲就原告請求被告賠償其受損害
    之金額，是否有理由，分述如下：
（一）醫療及殯葬費用：本件原告甲○○請求已支出之醫療費用
      51,529元及殯葬費用500,000元，業據提出醫療單據2紙及
      殯葬費用之統一發票5紙為證，均互核相符。被告對於原
      告甲○○主張之事實，已於相當時期受合法之通知，而於
      言詞辯論期日不到場，亦未提出準備書狀爭執者，則原告
      甲○○前揭金額之請求，為有理由，應予准許。
（二）扶養費：(1)按直系血親相互間互負扶養義務；受扶養權利
      者，以不能維持生活而無謀生能力者為限，前項無謀生能
      力之限制，於直系血親尊親屬，不適用之；夫妻互負扶養
      之義務，其負扶養義務之順序與直系血親卑親屬同，其受
      扶養權利之順序與直系血親尊親屬同，民法第1114條第1
      款、第1117條、第1116-1條分別定有明文，故直系尊親屬
      及配偶受扶養之權利，雖不以無謀生能力為必要，但仍須
      以不能維持生活者為限，始得請求賠償。又所謂「不能維
      持生活」，係指無財產足以維持生活，亦即不能以自己之
      財產維持生活者而言。經查，原告甲○○（47年9月21日
      生）目前任職如生機械有限公司擔任機械員，時薪325元
      （97年薪資所得為64萬餘元、96年薪資所得為58萬餘元）
      ；原告丙○○（50年1 月3日生）目前任職如生機械有限
      公司擔任會計，月薪25,000元（97年薪資所得為37萬餘元
      、96年薪資所得為30 萬元），業據原告2人陳明在卷，並
      經本院依職權查詢原告之稅務電子閘門財產調件明細表附
      卷可參。足認原告2人為有固定收入且其收入尚足以維持
      生活之人。再按勞基法勞動基準法第53條第1款雖規定勞
      工於工作15年以上年滿55歲者，得自請退休，惟查，依勞
      動基準法第54條第1款規定，勞工年滿65歲者，雇主不得
      強制其退休，是勞工於年滿65歲前，雇主並不得強制其退
      休，原告自得工作至年滿65歲，是於原告年滿65歲前，並
      無不能維持生活之情形，本院認應按上揭強制退休年齡65
      歲計算其等得請求法定扶養費用期間為適當。又原告甲○
      ○、丙○○於被害人李敏聖死亡時（97年4月15日）分別
      為49歲、47歲。又據97年臺灣省簡易生命表所示（以單一
      年齡組而為計算），甲○○之餘命為29.44年、廖美珍之
      餘命為36.30年，則原告2人滿65歲後之餘命（即原告2 人
      得受李敏聖扶養之期間）各為13.44年及18.3年。而原告
      甲○○、丙○○係被害人李敏聖之父、母，原告共育有2
      子（被害人李敏聖為長子，係76年4月22日生，於97年4
      月15日死亡時已成年；次子李敏祺係78年3月8日生，於原
      告2人滿65歲時亦已成年），有其全戶戶籍資料表1份在卷
      可稽。則因原告2人乃是夫妻互負扶養義務，而原告復育
      有2子，故被害人對於原告之扶養義務為3分之1。(2)再扶
      養之程度，應按受扶養權利者之需要，與負扶養義務者之
      經濟能力及身分定之，民法第1119條定有明文。又關於計
      算標準，實務上或認應採每人每月最低生活標準、或認應
      採申報綜合所得稅納稅義務人扶養親屬寬減額、或認應採
      行政院主計處公告之每年度各縣市每戶家庭收支統計，再
      予換算每人每月平均消費支出、或認應採行政院主計處公
      告之各縣市每人每月平均消費支出，以為扶養費之計算標
      準，不一而足，參以我國國民之國民所得與一般消費水平
      ，均較以往大為提升，而扶養費用之決定，復應顧及一般
      國民之生活水平，以符合受扶養權利者之必要，故而，採
      用以申報綜合所得稅納稅義務人扶養親屬寬減額作為扶養
      費之計算基準，顯有未符社會現今生活開銷實情之未洽，
      而應以行政院主計處公告之每年度各縣市每戶家庭收支統
      計，再予換算每人每月平均消費支出作為扶養費計算基準
      ，始符社會實情及受扶養人之需求。本院審酌上情，認本
      件按行政院主計處公布之97年度台中縣平均每人月消費支
      出15,639元計算扶養費之損害，應屬合理。(3)從而，原告
      甲○○所得請求之扶養費總額計為401,604元【年別5%複
      式霍夫曼計算法（第一年不扣除中間利息），其計算式為
      ：[15,639元×12×｛18.00000000＋（18.000000000
      00.00000000）×0.44－11.00000000｝]除以3（扶養義務
      人）=401,604（小數點以下四捨五入）】；原告丙○○所
      得請求之扶養費總額計為497,174元【年別5%複式霍夫曼
      計算法（第一年不扣除中間利息），其計算式為：[15,
      639元×12×｛20.0000000＋（21.00000000000.0000000
      ）×0.3－13.00000000｝]除以3（扶養義務人）=497,174
      （小數點以下四捨五入）】，逾此部分之請求即無依據，
      應予駁回。
（三）精神上慰撫金：按慰撫金之賠償須以人格權遭遇侵害，使
      精神上受有痛苦為必要，其核給之標準固與財產上損害之
      計算不同，然非不可斟酌雙方身分資力與加害程度，及其
      他各種情形核定相當之數額（最高法院51年台上字第223
      號判例參照）。經查，被告97、96年度所得總額為0，名
      下僅有1部汽車；至於原告甲○○97、96年度所得各為65
      萬2千餘元、58 萬5千餘元，名下有房屋、土地及汽車各
      一筆；原告丙○○於97、96年度所得各為37萬8千餘元、
      45萬9千餘元，名下則有投資正吉興業社、泰山企業股份
      有限公司、啟翔生物科技股份有限公司約17萬元。業據兩
      造陳明在卷，並經本院依職權查詢兩造之稅務電子閘門財
      產調件明細表附卷可參。本院斟酌被告之加害情形、可歸
      責程度、原告所受精神上之痛苦、賠償權利人之身分地位
      、經濟能力、賠償義務人之經濟狀況，認原告各請求100
      萬元，均尚屬合理。
（四）準此，原告甲○○得請求賠償之金額為1,953,133元（計
      算式：51,529＋500,000＋401,604＋1,000,000＝1,953,
      133）；原告丙○○得請求賠償之金額為1,497,174元（計
      算式：497,174＋1,000,000＝1,497,174）。
三、末按保險人依本法規定所為之保險給付，視為被保險人損害
    賠償金額之一部分；被保險人受賠償請求時，得扣除之，強
    制汽車責任保險法第32條定有明文。是強制汽車責任保險之
    被保險人於該範圍內之損害賠償責任即因而解免。本件原告
    等人已獲汽車強制責任保險金理賠1,539,389元，其中
    789,389 元由原告甲○○取得，其餘750,000則由原告丙○
    ○取得，為原告所自認，是此部分之款項自應於本件損害賠
    償請求中扣除，經扣除後，原告甲○○部分得請求被告賠償
    之數額應為1,163,744元（1,953,133－789,389＝1,163,744
    ）。原告丙○○部分得請求被告賠償之數額應為747,174元
    （1,497,174－750,000＝747,174）。
四、給付有確定期限者，債務人自期限屆滿時起，負遲延責任。
    給付無確定期限者，債務人於債權人得請求給付時，經其催
    告而未為給付，自受催告時起，負遲延責任。其經債權人起
    訴而送達訴狀，或依督促程序送達支付命令，或為其他相類
    之行為者，與催告有同一之效力。民法第229條第1項、第2
    項定有明文。又遲延之債務，以支付金錢為標的者，債權人
    得請求依法定利率計算之遲延利息。但約定利率較高者，仍
    從其約定利率。應付利息之債務，其利率未經約定，亦無法
    律可據者，週年利率為百分之五，民法第233條第1項、第20
    3條亦有明文。本件原告對被告之侵權行為債權，核屬無確
    定期限之給付，既經原告起訴而分別送達訴狀，被告迄未給
    付，當應負遲延責任。是原告請求自起訴狀繕本送達被告翌
    日即99年4月17日起，至清償日止，按週年利率5%計算之法
    定遲延利息，核無不合。
五、綜上所述，原告依侵權行為之法律關係，請求被告賠償其等
    所受之損害，於原告甲○○得請求被告賠償1,163,744元、
    原告丙○○得請求被告賠償747,174元，及均自起訴狀繕本
    送達被告之翌日即99年4月17日起至清償日止，按週年利率
    百分之五計算之利息之範圍內，於法有據，應予准許，逾此
    範圍之請求，核屬無據，應予駁回。
六、原告陳明願供擔保，聲請宣告假執行，經核其勝訴部分，尚
    無不合，爰定相當擔保金額准許之。至原告敗訴部分，其假
    執行之聲請，已失所附麗，併予駁回。
肆、一造辯論、訴訟費用負擔、宣告假執行之依據：民事訴訟法
    第385條第1項前段、第79條、第85條第1項前段、第390條第
    2 項。
中    華    民    國    99    年    8     月    24    日
                  民事第二庭    法  官  黃炫中
正本係照原本作成。
如對本判決上訴，須於判決送達後20日內向本院提出上訴狀。
中    華    民    國    99    年    8     月    24    日
                                書記官

司法院資訊處製作；財團法人民間司法改革基金會備份。
